【裁判字號】    98,上易,355
【裁判日期】    980630
【裁判案由】    妨害家庭
【裁判全文】
臺灣高等法院臺南分院刑事判決         98年度上易字第355號
上  訴  人  臺灣台南地方法院檢察署檢察官
被      告  甲○○○○ Monthian(中文譯名：文泰)
                    泰國人
上列上訴人因被告妨害家庭案件，不服臺灣臺南地方法院97年度
易緝字第81號，中華民國97年12月5日第一審判決（起訴案號：
臺灣臺南地方法院檢察署91年度偵字第740號），提起上訴，本
院判決如下：
    主  文
原判決撤銷，發回臺灣臺南地方法院。
    理  由
一、公訴意旨略以：張金珠係乙○○之妻，為有配偶之人，甲○○○
    ○ Monthian為來台工作之泰國籍勞工，亦明知張金珠係有配
    偶之人，張金珠於民國（下同）90年9、10月間，認識甲○○○○
    Monthian後，兩人交往，進而前往張金珠位於臺南縣隆田鄉
    ○○村○○街1號租屋處發生性關係，於同年12月12 日凌晨
    1時10分，乙○○會同警方在上址查獲張金珠與甲○○○○ Month
    ian同居該處，於張金珠房內起獲甲○○○○ Monthian之內褲1條
    ，並扣得已擦拭過之衛生紙數張，甲○○○○ Monthian則全身赤
    裸躲在隔壁房間之衣櫃內，認甲○○○○ Monthian涉犯刑法第23
    9條後段之相姦罪等情。
二、原判決略以：
(一)、按時效已完成者，應諭知免訴之判決。法院諭知免訴判決，
    得不經言詞辯論為之。刑事訴訟法第302條第2款、第307條
    分別定有明文。次按被告行為後，刑法第2條、第80條、第
    81條、第83條之規定，業於民國94年2月2日修正公布，並於
    95年7月1日施行。其修正後之第2條第1項規定「行為後法律
    有變更者，適用行為時之法律。但行為後之法律有利於行為
    人者，適用最有利於行為人之法律。」。茲比較修正前後上
    開法律之規定如下：修正後刑法第80條第2款規定「犯最
    重本刑為1年以上3年未滿有期徒刑之罪者，其追訴權時效期
    間為10年。」；修正前刑法第80條第2款規定「有期徒刑1年
    以上3年未滿者，追訴權時效期間為5年。」。新法「將追訴
    時效期間提高」，使行為人得受追訴或處罰之期間加長，自
    屬「不利於行為人」，依新修正刑法第2條第1項比較新舊法
    ，應適用最有利行為人之「舊法第80條」之規定（高院座談
    會第2之13則，最高法院24年度總會決議）。修正後刑法
    第81條業經刪除；而修正前刑法第81條規定：「追訴權之時
    效、期間，依本刑之最高度計算。有二種以上之主刑者，依
    最重主刑或最重主刑之最高度計算。」。其立法理由乃因修
    正後之八十條第一項既增列「犯最重本刑」之文字，本條即
    無重複規定必要，爰刪除之，故如適用舊法第80條，即應同
    時適用舊法第81條規定，方能完整適用。修正後刑法第83
    條規定：「追訴權之時效，因起訴而停止進行。依法應停止
    偵查或因犯罪行為人逃匿而通緝者，亦同。前項時效之停止
    進行，有下列情形之一者，其停止原因視為消滅：一、諭知
    公訴不受理判決確定，或因程序上理由終結自訴確定者。二
    、審判程序依法律之規定或因被告逃匿而通緝，不能開始或
    繼續，而其期間已達第80條第1項各款所定期間四分之一者
    。三、依第1項後段規定停止偵查或通緝，而其期間已達第
    80條第1項各款所定期間四分之一者。前二項之時效，自停
    止原因消滅之日起，與停止前已經過之期間，一併計算。」
    而修正前刑法第83條第3項規定「追訴權時效停止原因繼續
    存在之期間，如達於第80條第1項（修正前）各款所定期間
    四分之一者，其停止原因視為消滅。」基此，兩者比較之下
    ，其中自偵查起至提起公訴期間，依新法仍算入時效進行期
    間，而依舊法實務見解則屬時效停止，不得計入時效進行期
    間，自以「新法第83條對行為人較為有利」。再者，本次刑
    法既就時效期間（第81條)與時效停止 (第83條)規定均經修
    正，然因時效期間乃尊重法律安定性及現有社會秩序而設，
    時效停止則重在防止時效期間對於社會正義所帶來負面影響
    ，兩者各有不同功能及目的，參諸依修正刑法施行法第8條
    之1應適用最有利於行為人之立法意旨觀之，「兩者並無需
    一體適用之必要」，故就時效停止期間之計算，自應適用新
    法第83條之規定。又新法第83條中規定所謂因「起訴」而停
    止，係指檢察官依刑事訴訟法第251條第1項提起公訴或第
    451 條第1項聲請簡易判決處刑者而言，而非案件繫屬於法
    院之時間，此參諸新刑法第83條修正理由自明，附此敘明。
    綜合比較上開修正前後刑法第80條、第81條、第83條之規定
    ，本案應適用「修正前」刑法第80條、第81條及「修正後」
    第83條之規定。
(二)、經查：本件被告於90年12月12日期間涉犯刑法第239條後段
    之相姦罪，經臺灣臺南地方法院檢察署檢察官於91年2月15
    日提起公訴，並經本院以91年度易字第328號審理在案。審
    理中被告逃逸，經本院於91年10月2日發佈通緝，致審判之
    程序不能開始一節，此有本院審理卷證及通緝書附卷可稽。
    準此：本件被告犯罪終了之日為90年12月12日。所犯刑
    法第239條後段之相姦罪最重本刑為1年以下有期徒刑之罪，
    其追訴權時效為5年加計4分之1，追訴權時效期間為6年3月
    。起訴日期為91年2月15日，通緝發布日期為91年10月2日
    ，兩者合計期間為7月又16日，依此計算追訴權時效完成之
    日即為97年10月18日。綜上所述，公訴意旨所指被告所涉上
    開相姦犯行，因被告逃匿，經本院通緝，致審判之程序不能
    開始。依上開修正前、後刑法之規定，追訴權之時效業已完
    成，故不經言詞辯論，逕為免訴判決之諭知等語。
三、檢察官上訴意旨以：
(一)、按刑法施行法第8條之1：「……，刑法修正施行前，其追訴
    權或行刑權時效已進行而未完成者，比較修正前後之條文，
    適用最有利於行為人之規定。」，應係指法院應分別依據新
    舊法認定被告所為之法律上評價後，再比較何者對於被告較
    為有利，而非分別擷取新舊法中對於被告有利之規定以為認
    定，最高法院27年上字第2615號、29年上字第525號判例，
    臺灣高等法院暨所屬法院因應新修正刑法施行座談會提案第
    49號可資參照。
(二)、惟原審判決「卻未一體比較新舊法」何者對於被告較為有利
    ，而分別擷取新舊法中「追訴權時效」對於被告有利之規定
    而「割裂適用」，亦即原審判決有關「追訴權時效期間」適
    用舊法第80條、第81條規定，但「追訴權時效停止」則適用
    新法第83條規定，割裂立法者對於追訴權時效之配套立法。
(三)、實則，修正後刑法第80條第1項，第修正前刑法第80條第1項
    關於追訴權時效期間之規定不同，修正後刑法第80條第1項
    各款所定時效期間均較舊法長，表示行為人被追訴之期限較
    久，自屬對行為人不利，比較結果自以修正前刑法第80條較
    有利於行為人，故本件關於追訴權時效，自應適用修正前刑
    法第80條之規定。又關於追訴權時效之停止進行，及其期間
    計算，亦應一體適用修正前刑法第83條之規定，此有臺灣臺
    南地方法院96年度訴緝字第18號判決可憑。原審適用法律有
    上述之違法，自難認原判決妥適，爰依刑事訴訟法第344條
    第1項、第361條提起上訴等語。
四、經查：
(一)、行為後法律有變更者，適用行為時之法律，但行為後之法律
    有利於行為人者，適用最有利於行為人之法律，民國95年7
    月1日修正施行之刑法第2條第1項所明定。查修正前刑法第
    80條第1項第3款及第2項關於追訴權之時效期間規定：「追
    訴權，因左列期間內不行使而消滅：三、1年以上3年未滿有
    期徒刑者，5年。前項期間自犯罪成立之日起算。…但犯罪
    行為有連續或繼續之狀態者，自行為終了之日起算」；修正
    後刑法第80條第1項第3款及第2項則規定：「追訴權，因下
    列期間內未起訴而消滅：三、犯最重本刑為1年以上3年未滿
    有期徒刑之罪者，10年。…前項期間自犯罪成立之日起算。
    但犯罪行為有繼續之狀態者，自行為終了之日起算。」。又
    修正前刑法第83條之規定為：「追訴權之時效，如依法律之
    規定，偵查、起訴或審判之程序不能開始或繼續時，停止其
    進行。前項時效停止，自停止原因消滅之日起，與停止前已
    經過之期間，一併計算。停止原因繼續存在之期間，如達於
    第80條第1項各款所定期間四分之一者，其停止原因視為消
    滅」；修正後刑法第83條規定則為：「追訴權之時效，因起
    訴而停止進行。依法應停止偵查或因犯罪行為人逃匿而通緝
    者，亦同。前項時效之停止進行，有下列情形之一者，其停
    止原因視為消滅：一、諭知公訴不受理判決確定，或因程序
    上理由終結自訴確定者。二、審判程序依法律之規定或因被
    告逃匿而通緝，不能開始或繼續，而其期間已達第80條第1
    項各款所定期間四分之一者。三、依第1項後段規定停止偵
    查或通緝，而其期間已達第80條第1項各款所定期間四分一
    之者。前二項之時效，自停止原因消滅之日起，與停止前已
    經過之期間，一併計算」。修正後刑法所定時效期間較長，
    表示行為人被追訴之期限較久，自屬對行為人不利，比較結
    果自以「修正前刑法第80條較有利於行為人」，是依刑法第
    2條第1項規定適用修正前之舊法，又依「擇用整體性原則」
    （最高法院27年上字第2615號判例參照），關於追訴權時效
    之停止進行，及其期間、計算，亦應一體適用修正前刑法第
    81條、第83條之關於追訴權時效之規定（臺灣高等法院97年
    度重上更 (三)字第111號、97年度上更 (一)緝字第1號、95
    年度上訴字第46 46號、96年度上訴第3805號、98年度上易
    字99號、98年度訴緝字第1號、97年度上訴字第3484號、97
    年度上訴字第1691號、97年度上更 (一)緝字第4號、96年度
    上訴字第2857號判決參照）。再者，案經提起公訴或自訴，
    且在審判進行中，此時追訴權既無不能行使之情形，自不發
    生時效進行之問題，亦經司法院大法官會議釋字第138號解
    釋在案。從而，刑法追訴權之時效規定，於刑事追訴、審判
    機關在法定期間內行使偵查、起訴或審判等職權時，不生時
    效進行之問題，若刑事追訴機關於偵查、起訴或審判之程序
    有不能開始或繼續之情形或經提起公訴後，被告在逃經依法
    通緝，致無法行使審判權時，則時效停止進行，如停止原因
    繼續存在之期間，達於修正前刑法第80條第1項各款所定期
    間四分之一者，其停止原因視為消滅，從該停止原因消滅時
    起又發生時效進行之效力，以計算追訴權之時效期間。
(二)、被告被訴刑法第239條後段之相姦罪，該罪之最重本刑為1年
    以下有期徒刑，查被告行為時之刑法第80條第1項第3款規定
    ：「追訴權，因左列期間內不行使而消滅：……三、1年以
    上3年未滿有期徒刑者，5年。」，嗣於94年2月2日修正（於
    95年7月1日生效施行）為「追訴權，因下列期間內未起訴而
    消滅：……三、犯最重本刑為1年以上3年未滿有期徒刑之罪
    者，10年。」，相較之下，以適用「修正前」之刑法規定有
    利於被告。復按修正前刑法第80條第1項規定，追訴權因一
    定期間不行使而消滅，係指追訴機關於法定期間內怠於行使
    追訴權，即生時效完成而消滅追訴權之效果。故追訴權消滅
    時效之發生，應以不行使追訴權為其前提要件，而所謂追訴
    權之行使，應包括偵查、起訴及審判程序在內，苟已開始實
    際偵查，且事實上已在進行中，此時追訴權既無不行使之情
    形，自不生時效進行之問題，觀乎刑法第80條、第83條規定
    之立法意旨，益無疑義。申言之，公訴案件一經檢察官開始
    偵查，即應認為追訴權之行使，同時停止時效之進行。
(三)、查檢察官上訴意旨以：按依刑法施行法第8條之1之規定，應
    係指法院應分別依據新舊法認定被告所為之法律上評價後，
    再比較何者對於被告較為有利，然原審判決卻未一體比較新
    舊法何者對於被告較為有利，而分別擷取新舊法中「追訴權
    時效」對於被告有利之規定而割裂適用即有違法等語，尚非
    無據。是以，本件追訴權時效是否完成，非無研求餘地。從
    而，原審判決就被告所為相姦犯行之追訴權相關規定，認為
    應分別適用「修正前」刑法第80條第1項第3款、「修正後」
    第83條規定，即有疑義。檢察官上訴以本件追訴權時效不應
    割裂適用新舊法，指摘原判決不當云云，非無理由，則原審
    判決既有未洽，自應撤銷發回原審法院另為適法之處理，並
    且不經言詞辯論為之。
五、據上論斷，應依刑事訴訟法第369條第1項後段、第372條判
    決如主文。
中    華    民    國    98    年    6     月    30    日
                  刑事第三庭    審判長法  官  陳義仲
                                      法  官  蘇清水
                                      法  官  宋明中
以上正本證明與原本無異。
不得上訴。
                                      書記官  黃子起
中    華    民    國    98    年    6     月    30    日


司法院資訊處製作；財團法人民間司法改革基金會備份。
